臺灣新竹地方法院民事判決  
109年度建簡上字第1號
上  訴  人  呂家誠  

被上訴人    彭柏盛  
上列當事人間給付工程款事件，本院於民國110年1月27日言詞辯
論終結，判決如下：
    主  文
原判決關於命上訴人給付超過新臺幣柒萬伍仟元，及自民國一百
零八年一月四日起至清償日止，按週年利率百分之五計算之利息
部分，及該部分假執行之宣告，暨訴訟費用之裁判均廢棄。
前項廢棄部分，被上訴人在第一審簡易之訴駁回。
其餘上訴駁回。
第一審（除確定部分外）、第二審訴訟費用由上訴人負擔百分之
七十五，餘由被上訴人負擔。
    事實及理由
一、被上訴人起訴主張：被上訴人於民國（下同）107 年3 月26
    日向上訴人承攬位於新竹市○○路000 巷00號房屋室內拆除工
    程（下稱系爭工程），工程總價為新臺幣（下同）27萬元，
    經上訴人議價後為23萬元。被上訴人已於107 年4 月6 日施
    作完畢，上訴人僅支付13萬元，尚未依約給付尾款14萬元，
    經多次請款上訴人皆置之不理。另本件工期10天，最後一天
    伊要進場時遭上訴人趕走，沒做的部分依估價單扣款為15,0
    00元。伊否認系爭工程有追加4 個樑柱要開挖、拆除雨遮，
    當時上訴人說要被上訴人將後面陽台的樑柱頭找出來，因為
    上訴人要往上搭接，被上訴人表示怪手如果在的時候，可以
    順道將柱頭挖出，但怪手被上訴人趕走，雨遮部分被上訴人
    表示要搭鷹架才可以幫忙拆，但上訴人告沒有搭鷹架。為此
    ，爰依兩造承攬契約之法律關係請求報酬等語。並聲明：上
    訴人應給付被上訴人14萬元，及自支付命令送達之翌日起至
    清償日止，按週年利率5%計算之利息。
二、上訴人則以：被上訴人承攬範圍除被上訴人所提出之估價單
    外，另有追加4個梁柱要開挖、雨遮要敲除等工項估價單上
    未列，兩造口頭議價後總工程款為23萬元，被上訴人追加部
    分未施作。系爭工程中門面、後圍牆、二樓、三樓雨遮及廚
    房牆面未完工，被告已另請其他包商施作，並支付12萬元、
    修復費用3 萬元、門面鷹架搭設1 萬5,000 元，共計16萬5,
    000 元，應從工程款中扣除。另上訴人口頭上有說樓梯要新
    做，等做好再拆除舊的，但新的還沒有做好，被上訴人就把
    舊樓梯拆掉，致後續工程無法進行，增加上訴人施工成本等
    語。
三、原審為被上訴人部分勝訴之判決，即命上訴人應給付被上訴
    人10萬元，及自108年1 月4 日起至清償日止，按週年利率5
    ％計算之利息，且依職權宣告假執行，並駁回被上訴人其餘
    請求。被上訴人就其敗訴部分，未聲明不服，該部分已確定
    。上訴人則就其敗訴部分聲明不服，除援引原審陳述外，並
    補稱：被上訴人並未確實完成系爭工程契約所定之室內拆除
    工作，包含⑴一樓門面鐵門馬克磚未剔除，完成面須見紅磚⑵
    廚房牆面未剔除見紅磚⑶部分二樓牆面未剔除⑷一樓後牆未拆
    除⑸增建部分一樓地基柱頭未開挖，後圍牆未拆除⑹後庭院二
    樓雨遮、三樓雨遮未剔除見紅磚⑺三樓屋突牆壁未剔除乾淨
    見紅磚⑻二、三樓地板被開挖未復原等，致上訴人需另行聘
    請訴外人眾成工程行續行修補及收尾工程，被上訴人既未完
    成契約所約定之工作，則依民法第505條第1項規定，應不得
    請領系爭工程契約之報酬。為此提起本件上訴，並聲明：㈠
    原判決不利於上訴人部分廢棄。㈡上開廢棄部分，被上訴人
    在第一審之訴及假執行聲請均駁回。㈢第一、二審訴訟費用
    均由被上訴人負擔。被上訴人則補稱： 107年4月6日上午伊
    與另位員工至上訴人住家施工，當天原可完成所有工作，但
    遭上訴人趕走不讓渠等施作。另一、二樓的外牆面因為要搭
    設鷹架才可以做，而且一樓外牆還有很多舊有的管路，如果
    不拆除管路伊無法拆除牆面，所以一樓牆面外牆沒有完成，
    伊估價單中沒有包含鷹架，鷹架的費用應由業主自行負擔；
    另一樓樓地板塑膠磚、水泥伊已全部都打除完，廚房璧磚的
    馬克磚及水泥牆不到兩平方米，伊當天就可施作完，上訴人
    總共要拉皮的牆面超過240 平方公尺，伊剩下這不到2平方
    公尺就可以做完。上訴人所稱未完成部分其中第1、2、4、6
    項最後一天如未被上訴人趕走就可以完成，第3、5、7、8項
    不在估價單項目等語。並聲明：上訴駁回。
四、本院之判斷：
（一）本件系爭工程總工程款經兩造議價後為23萬元，107年4月
      6日上午被上訴人至工地施工時，上訴人因不滿被上訴人
      將樓梯打除，要求被上訴人停工另找其他人善後收尾，被
      上訴人隨即將工人及施工機具撤出，系爭工程尚未完工等
      情，此為兩造所不爭執（見本院卷第118、119頁），應可
      認定為真正。按對話人為意思表示者，其意思表示，以相
      對人了解時，發生效力，民法第94條定有明文。查上訴人
      當面叫被上訴人停工由其另找他人善後收尾，被上訴人了
      解後隨即收拾工具帶工人離開，是認上訴人終止系爭工程
      契約之意思表示，已發生效力。而上訴人為定作人，依民
      法第511條規定本得隨時片面終止系爭承攬契約，從而兩
      造間之系爭承攬契約，自107年4月6日起終止，至為明確
      。　　
（二）按稱承攬者，謂當事人約定，一方為他方完成一定之工作
      ，他方俟工作完成，給付報酬之契約；報酬應於工作交付
      時給付之，無須交付者，應於工作完成時給付之，民法第
      490 條第1項、第505條第1 項定有明文。次按契約之終止
      ，僅使契約自終止之時起，嗣後歸於消滅。承攬契約在終
      止以前，承攬人業已完成之工作，苟已具備一定之經濟上
      效用，可達訂約意旨所欲達成之目的者，定作人就其受領
      之工作，有給付相當報酬之義務（最高法院74年台上字第
      1769號判決要旨可資參照）。查兩造間之系爭工程，既在
      完工之前由上訴人於107年4月6日終止，被上訴人自得依
      民法第511條規定，請求上訴人給付實作完成而未經上訴
      人付款之部分。又當事人已證明受有損害而不能證明其數
      額或證明顯有重大困難者，法院應審酌一切情況，依所得
      心證定其數額，民事訴訟法第222條第2項規定甚明。本件
      被上訴人已完成之工程項目及該部分之工程報酬額，雖經
      證人洪進興於原審到庭證稱：「（有無印象曾經到系爭房
      屋做室內拆除工程）有，是原告（即被上訴人）找我去的
      」、「（去做幾天?）大概快4天，何時開始做我沒有印象
      ，做到樓梯拆除時還有印象」、「（現場有幾個工人在做
      ?）大概有4個」、「（是否記得拆除內容?）從頂樓一直
      拆到樓梯」、「（最後一天進場時所有該拆除的都已經拆
      完了？）對，連樓梯也拆掉了，樓梯是最後1個拆的」、
      「（〈提示司促卷第9、11頁估價單並告以要旨〉)其上記載
      的工項是否都已經完成？）當時都做得差不多了，我走的
      時候就是樓梯拆掉了，其他我就沒有進場了」、「（樓拆
      除後現場是否還有估價單所示工項沒有完成?）這個都已
      經做完了」、「（有無印象舊樓梯要何時拆除?）被告（
      即上訴人）沒有講，被告還沒講的時候我們就已經拆掉了
      」、「拆掉舊樓梯後被告才和我們說樓梯不要拆，不要拆
      我們沒辦法工作」等語（見原審卷第100至102頁），惟被
      上訴人自承系爭工程一、二樓的外牆面剔磚因上訴人未搭
      設鷹架而未完成、另一樓門面鐵門馬克磚、廚房牆面磚尚
      未全部剔除、一樓後牆尚未拆除、後庭院二樓雨遮、三樓
      雨遮磚未剔除等情，雖其抗辯只須半個工作天即可完成云
      云。惟其亦不否認兩造工期約定10天，其全部工程施作均
      按照工程進度，實際5個工人施作8天打石，垃圾清運可以
      邊打邊清（見本院卷第117頁）；另嗣後接手系爭工程未
      完成部分之證人陳賜煌到庭證稱：「（是否去年有幫上訴
      人做金竹路118巷20號室內拆除工程？）有」、「（時間
      ？做了幾天？）做了4 、5 天，拆除1、2樓正面外牆及2
      樓前陽台，及2樓頂樓欄杆裡面，打除圍牆裡面，原來是
      舊的粉光，上訴人要重做」、「（總費用多少？）兩萬五
      千元」、「（你剛剛講的前開工項要4、5天，共幾個人做
      ？）兩個人做了4、5天」等情，並有
　　　估價單附卷可按（見本院卷第110頁、第87頁）。本院斟
      酌系爭工程工期共10天，總工程款為23萬元，被上訴人實
      際以每日5個工人施作8天，而其未完成部分則由陳賜煌以
      每日二工施作5天，則陳賜煌收取工程費用25,000元應屬
      合理，是認未完成部分以25,000元計算為適當。準此，本
      件工程總價為23萬元，扣除未完成部分25,000元，被上訴
      人所得請求已完成工作部分之報酬為20萬5,000元，惟上
      訴人已支付13萬元，是被上訴人所得請求之工程款為7萬5
      ,000元（205,000－130,000＝75,000），逾此之請求為無理
      由。
（三）至上訴人雖辯稱被上訴人承攬範圍除被上訴人所提出之估
      價單外，另有追加4個梁柱要開挖、雨遮要敲除等工項估
      價單上未列未施作，包含⑴一樓門面鐵門馬克磚未全部剔
      除⑵廚房牆面未剔除見紅磚⑶部分二樓牆面未剔除⑷一樓後
      牆未拆除⑸增建部分一樓地基柱頭未開挖，後圍牆未拆除⑹
      後庭院二樓雨遮、三樓雨遮未剔除見紅磚⑺三樓屋突牆壁
      未剔除乾淨見紅磚⑻二、三樓地板被開挖未復原等，致上
      訴人需另請其他包商施作，並支付12萬元、修復費用3 萬
      元、門面鷹架搭設1 萬5,000 元，共計16萬5,000 元，應
      從工程款中扣除。另上訴人口頭上有說樓梯要新做，等做
      好再拆除舊的，但新的還沒有做好，被上訴人就把舊樓梯
      拆掉，致後續工程無法進行，增加上訴人施工成本云云。
　　　惟被訴上人否認前揭⑶⑸⑺⑻為系爭工程項目，及其有與上訴
      人約定須俟新建樓梯後才能拆除舊梯，查被上訴人僅係承
      包系爭房屋室內拆除工程，上訴人如於拆除舊樓梯前有以
      先建新樓梯為前提，理應有另覓泥作與被上訴人為施工介
      面整合，惟上訴人均未為之，自難認兩造有此約定。
　　　此外，經核對卷附估價單（見支付命令卷第9、10頁）內
      容，亦未見兩造有約定前開工項，上訴人復未能舉證以實
      其說，自難採信。另系爭工程既已經上訴人提前終止，則
      其後續施工所為花費，自不能責由被上訴人負擔，一併附
      明。
五、綜上所述，本件上訴人既已向被上訴人為終止系爭工程契約
    之意思表示，依民法第511條規定應賠償承攬人因契約終止
    而生之損害，即承攬人已完成工作部分之報酬，而被上訴人
    已完成之工作之報酬經本院認定為20萬5,000元，扣除上訴
    人已支付13萬元，被上訴人得請求之工程款為7萬5,000元。
　　從而被上訴人在此範圍內之請求為有理由，逾此之請求為無
    理由。又給付無確定期限者，債務人於債權人得請求給付時
    ，經其催告而未為給付，自受催告時起，負遲延責任。其經
    債權人起訴而送達訴狀，或依督促程序送達支付命令，或為
    其他相類之行為者，與催告有同一之效力。前項催告定有期
    限者，債務人自期限屆滿時起負遲延責任。遲延之債務，以
    支付金錢為標的者，債權人得請求依法定利率計算之遲延利
    息。但約定利率較高者，仍從其約定利率。應付利息之債務
    ，其利率未經約定，亦無法律可據者，週年利率為百分之5
    ，民法第229條、第233條第1項、第203條分別定有明文。本
    件給付無確定期限，故被上訴人請求上訴人75,000元及以起
    訴狀繕本送達翌日即108年1月4日起依法定利率計算之利息
    ，為有理由，應予准許，逾此範圍之請求，為無理由，應予
    駁回。原審就上開應准許部分，判決上訴人如數給付，並依
    職權為假執行之宣告，理由雖有不同，但結論並無二致，上
    訴意旨求予廢棄改判，為無理由，應予駁回。又原審判決就
    超逾上開應給付部分，為上訴人敗訴之判決，並為假執行之
    宣告，自有未洽。上訴意旨就此部分指摘原判決不當，求予
    廢棄改判，為有理由。爰將原判決此部分廢棄， 並改判如
    主文第2項所示。
六、本件事證已臻明確，兩造其餘攻擊防禦方法，核與判決結果
    無影響，爰不逐一論述，併此敘明。
七、據上論結，本件上訴為一部有理由，一部無理由，依民事訴
    訟法第436條之1第3項、第449條、第450條、第79條，判決
    如主文。 
中　　華　　民　　國　　110 　年　　2 　　月　　26　　日
                  民事第一庭審判長法  官　楊明箴
　　　                            法  官  蔡欣怡
　　　　　　　　　                法  官  王碧瑩
以上正本係照原本作成。
本判決不得上訴。
中　　華　　民　　國　　110 　年　　3 　　月　　3 　　日
                                書記官　劉亭筠